臺灣高雄地方法院刑事判決　　　　　　　　　　　　　九十二年度易字第八四八號
　　公　訴　人　臺灣高雄地方法院檢察署檢察官
　　被　　　告　己○○
　　　　　　　　丙○○
右列被告等因詐欺案件，經檢察官提起公訴（九十一年度偵字第一八一八號），本院
判決如左：
    主      文
童健龍、丙○○均無罪。
    理      由
一、本件公訴意旨以：被告己○○（原名童忠勇）與丙○○係夫妻關係，兩人基於意
    圖為自己不法所有之共同犯意，以經營永泉貨運公司與長洲托運公司急須資金為
    理由，自民國（下同）八十七年起至八十八年期間，以年利率百分之三十不等之
    利息，連續向告訴人甲○○借款，告訴人因此陷於錯誤而交付款項，總計達新臺
    幣（下同）一百三十萬元。事後告訴人數次催討借款，被告己○○明知高雄市○○區○○路六四二巷四號並非本人住處，竟於八十八年二月三日在高雄市○○區
    ○○路一○三號，簽發每張面額均一萬五千元之本票十二張，復在本票出票人地
    址欄填寫高雄市鼓山區○○區○○路六四二巷四號，交付告訴人作為借款擔保；
    而被告丙○○明知乙○○所有高新商業銀行鼎力分行帳戶（帳號為二二四─０號
    ） 內並無存款，該帳戶支票經提示後必無法兌現，竟仍於同時地交付乙○○上
    揭銀行支票六張（每張面額八萬零三百元）交付告訴人作為借款擔保之用。嗣經
    告訴人遍尋被告二人無著，復持上揭乙○○所有支票提示後拒絕往來無法兌現，
    再前往被告己○○所謊稱之高雄市○○區○○路六四二巷四號，得知該處並非被
    告己○○、丙○○住處，始知受騙，因認被告二人涉有共犯刑法第三百三十九條
    第一項之詐欺取財罪嫌云云。
二、按「犯罪事實，應依證據認定之，無證據不得認定其犯罪事實」，又「不能證明
    被告犯罪者，應諭知無罪之判決」，刑事訴訟法一百五十四條第二項、第三百零
    一條第一項分別定有明文。
三、公訴意旨雖以被告己○○為避免告訴人事後追償借款，故於前開時、地，簽發右
    揭本票用以作為借款之擔保時，故意於該本票發票人地址欄上錯記高雄市○○區
    ○○路六四二巷四號之地址，然被告事實上從未在該址居住；其次，被告己○○
    、丙○○所使用乙○○名義所簽發前開支票多張，均從無兌現，且該帳戶未有足
    夠之存款，被告二人明知乙○○之支票必將退票，仍以之作為借款之擔保，作為
    認定被告二人詐欺犯罪之證據。然被告己○○、丙○○堅決否認共犯本件詐欺犯
    行，被告己○○辯稱：並無詐欺告訴人之意思，且其確有經營託運行，因貨運業
    務不好，以致積欠債務，而告訴人所提出其名義之本票十二張，均係其父親與告
    訴人協商處理其債務所談妥後，所開立之本票，本票中除發票人之簽名及印文係
    由其所簽捺外，其餘內容（發票日、面額、發票人地址、付款日）均由其父所填
    載，至乙○○名義所簽發之支票，均係用以擔保其前欠告訴人之債務；被告丙○○辯稱：並無詐欺，而係己○○向告訴人借款，乙○○的支票本來是用來支付買
    貨車的分期款，所以每一張支票都是八萬零三百元。因為後來無法償還告訴人甲○○的借款，所以才先將這些支票交給甲○○等語（本院卷第一卷第二二八頁）
    。經查：
  （一）被告己○○名義所簽發上開本票十二紙（參九十年度發查字第四三一六號第
        四至七頁之十二紙本票影本），其發票人住所欄確係登載為「高雄市○○區
        ○○路六四二巷四號」；而經本院傳喚證人即被告己○○之父庚○○證述：
        上開本票均係其與被告己○○及告訴人共同協商債務償還而簽發此本票，且
        本票上之發票日、金額、到期日及發票人地址均由其所書寫，己○○僅有在
        本票之發票人欄簽名及捺印章，且係因當時被告己○○的戶籍在本票上所載
        之地址，其才填載該址，當時被告己○○之戶籍與其兄在一起等語（本院卷
        第二卷第七九至八一頁），且上開「高雄市○○區○○路六四二巷四號」曾
        係被告兄戊○○之租住處，而戊○○是八十六年左右遷入該處，八十八年九
        月始遷出等情，亦經證人即被告兄戊○○於本院審訊時證述綦詳（本院卷第
        一卷第一七０頁）；復經本院函高雄市楠梓區戶政事務所調閱上址之全部戶
        籍謄本（含除戶資料），被告己○○（原名童忠勇，已經被告己○○供陳甚
        明，且據起訴書之犯罪事實欄記載明確）之戶籍確曾於八十六年十一月十九
        日遷入該址，八十九年五月十六日遷出（本院卷第一卷四０頁），被告己○○之兄戊○○及其家人則曾於八十三年十二月二十一日遷入該址，於八十八
        年九月十日始遷出（本院卷第一卷第三八、三九頁）；可知本票上所載之發
        票人地址確係被告己○○之父庚○○所填載，並非被告己○○親書，且公訴
        意旨所指實際簽發本票之日即八十八年二月三日，被告己○○與其兄戊○○
        之地址均確在本票所載之發票人地址，核與證人即被告之父庚○○前揭所證
        相符，無非因嗣後被告己○○於八十九年五月十六日遷出該址，被告兄戊○○則於八十八年九月十日即已遷出，以致告訴人及警方未能自該址尋得被告
        ，然尚不能以之率斷被告己○○故意於前揭本票上錯載發票人地址，而即使
        被告己○○事實上固從未居住該處，於簽發本票時亦確實設籍該址，並且被
        告兄戊○○當時則實際居住該處，公訴意旨竟認定被告己○○故為錯載發票
        人地址，又未查及被告己○○實際簽發本票時確實設籍該址，且被告兄戊○○其時實際居住該處，遽為認定被告己○○有詐欺意圖云云，尚乏依據。
  （二）其次，被告己○○、丙○○使用乙○○開戶而借予被告二人使用之支票，於
        開戶之後，仍有三紙支票實際兌現，面額各為四萬元（票號：000000
        0號）、二萬一千元（票號：0000000號）、十萬五千元（票號：0
        000000號），此有卷附高新商業銀行支票存款明細分類帳之記載可證
        （本院卷第一卷第一五頁）；公訴意旨認被告自簽發使用上揭乙○○名義支
        票後，均無一張支票兌現云云，顯有誤認。且衡諸我國使用支票之常情，國
        人通常均未於支票帳戶存放大筆存款，而係於票載發票日即支票兌現之日屆
        至時，始於接近該票載發票日前未幾，甚至票載發票日之當日，才將票款面
        額之款項存入該支票帳戶內，容由支票兌現；是以當不能僅以實際簽發支票
        之時，支票帳戶內即存有逾越甚或至少支票面額之款項，甚至在開立該支票
        帳戶之始，該支票帳戶內存置存款若干，是否即有大筆存款，作為判斷被告
        是否知悉將來會因存款不足退票，是否有詐欺惡意，或是否施行詐術之依憑
        ；則公訴意旨僅以「被告兩人於開始使用乙○○上揭支票之際，該帳戶即未
        存有足夠存款，故被告兩人應明知簽發乙○○支票後必有退票情事」云云，
        自與前開國人使用支票之常情未符，公訴人就此之認定，尚有誤會。又被告
        借用乙○○名義之所簽發面額均為八萬零三百元支票多張，原係作為購買貨
        車支付分期付款之用，嗣因購車未成，故而將該等支票轉交告訴人作為前欠
        借款之擔保等情，業據被告己○○、丙○○二人供陳甚詳（己○○：本院卷
        第二卷第五０頁，丙○○本院第一卷第二二六、二二八頁、本院卷第二卷第
        九一頁），且卷附之支票證明書載明原係作為購買貨車支付分期價款之用（
        本院卷第二卷第五六頁），而乙○○名義之支票帳戶於開戶之際所填載之支
        票存款開戶申請調查表經辦人欄之調查簡要亦書明：「茲為購車之需，‧‧
        ‧」（本院卷第一卷第一七六頁），均與被告所供相符，足見被告於本院所
        供並無欺瞞，顯屬真實。
  （三）被告己○○確實有經營貨車託運事業，非但經被告己○○供陳詳實（被告己○○審訊：本院卷第一卷第二五三頁、本院卷第二卷第三０頁），且有證人
        即被告父庚○○證述：被告己○○係為購買貨車載貨使用，且其曾去被告經
        營之車行，其貨車有停置於彰化縣員林鎮之停車處等語（本院卷第二卷第八
        二至八三頁），而告訴人亦供承：其見過被告所經營貨運行及貨車，有租房
        子經營貨運等詞（本院卷第二卷第八八頁），復有廠商名冊清單、房屋租賃
        契約及被告所營永泉運輸有限公司與松懋化學纖維股份有限公司之運輸承攬
        合約書等各一份在卷足佐（本院卷第二卷第三三、三四、三六頁），均足證
        明被告確實有經營貨車運輸業無訛，而被告經營正當貨物運輸業，因經營不
        善，以致無力償還告訴人前欠之債款，實難遽謂有詐欺之意。
  （四）被告己○○、丙○○早於八十七年間起即向告訴人借款，借款之利息以二分
        至二分半計算，其間曾有被告所持向告訴人貼現之松懋公司與力構公司名義
        簽發之支票各一紙，屆期確曾兌現，且被告之母亦曾代被告清償每月一萬五
        千元之欠款予告訴人，共償還二個月；又被告原以一、二張客票貼現借款，
        面額共計約四十五萬元左右，退票以後，告訴人亦容被告以被告所簽發之本
        票換回退票，加上利息約四十八萬元，共開立三十二張本票（每張票面額一
        萬五千元）；後被告又持乙○○名義開立之支票向告訴人借款，告訴人除以
        乙○○名義所簽發之部分支票用以抵付前欠，並退還被告十六張面額一萬五
        千元之被告名義簽發之本票外，所餘部分並再借款予被告；嗣因乙○○之支
        票亦因存款不足而退票後，被告再持客票予告訴人換回四張乙○○名義簽發
        之支票四紙，且被告共積欠告訴人包含利息在內合計一百三十幾萬元等情，
        均據告訴人於本院審理時證述綦詳（本院卷第八四至八六頁），足見告訴人
        確曾自八十七年起長期借款予被告使用，其間被告亦曾償還部分款項，告訴
        人又容許被告持續換票，以延展清償期限，並持續以二分或二分半計算被告
        欠款之利息，則在被告長期向告訴人借款之情形下，告訴人自當知被告經濟
        狀況，自有可慮，況於被告所交付支票陸續有退票情事時，告訴人應已知被
        告財務拮据，惟告訴人仍持續容由被告換票延展清償期，甚至又增加借款予
        被告支用，則告訴人既已知悉被告財務狀況不佳，竟仍持續借款予被告，其
        間風險自應由告訴人自行承擔，並循民事程序行使權利，始為正途，而不得
        竟以嗣後被告一旦喪失償債能力，即推論當初借款之際，被告即有詐欺告訴
        人之意思。
  （五）況公訴意旨之犯罪事實認被告係於八十七年起至八十八年間，連續向告訴人
        借款，使告訴人陷於錯誤而交付款項云云，惟查：被告丙○○提出其設於土
        地銀行帳號000000000000號活期儲蓄存款存摺（本院卷第一卷
        第二三五至二四０頁），依存摺上之資金往來紀錄顯示，告訴人曾於八十九
        年間仍多達十七次匯款至被告丙○○該帳戶內，若被告確有於八十七年至八
        十八年間詐欺告訴人，何以告訴人竟於八十九年六月至同年十二月間仍多次
        匯款予被告，又十七次匯款之詳情如次：
        １、八十九年六月二十九日匯款至該帳戶十三萬七千四百四十六元。
        ２、八十九年七月十七日匯款至該帳戶十一萬二千七百四十四元。
        ３、八十九年七月三十一日匯款至該帳戶十八萬五千三百二十三元。
        ４、八十九年八月八日匯款至該帳戶七萬一千元。
        ５、八十九年八月十一日匯款至該帳戶九萬九千五百六十二元。
        ６、八十九年八月二十四日匯款至該帳戶一萬五千。
        ７、八十九年八月二十五日匯款至該帳戶二萬三千九百三十元。
        ８、八十九年九月四日匯款至該帳戶八萬三千三百六十元。
        ９、八十九年九月二十七日匯款至該帳戶十五萬一千元。
        １０、八十九年九月三十日匯款至該帳戶七萬元。
        １１、八十九年十月九日匯款至該帳戶十三萬元。
        １２、八十九年十月十三日匯款至該帳戶五萬六千元。
        １３、八十九年十一月二十日匯款至該帳戶三萬元。
        １４、八十九年十一月三十日匯款至該帳戶十二萬元。
        １５、八十九年十二月四日匯款至該帳戶十七萬二千三百七十三元。
        １６、八十九年十二月十六日匯款至該帳戶一萬五千元。
        １７、八十九年十二月二十日匯款至該帳戶十萬元。
        則總計八十九年六月二十九日至同年十二月二十日，告訴人十七次匯款予被
        告之全部款項總額即高達一百五十七萬二千七百三十八元，而告訴人亦自承
        被告等積欠其總計一百三十萬元（起訴書犯罪事實亦同此認定），則何以據
        被告丙○○所提出之上開存摺之資金明細卻顯示告訴人仍於八十九年六月至
        同年十二月間匯予被告一百五十七萬多元，竟高於告訴人所指被告之欠款總
        額一百三十萬元，若非被告早已償還八十七年至八十八年間之前欠，更且在
        八十九年六月至十二月間之借款中，亦有達二十至三十萬元左右之債務亦已
        償還，告訴人豈有可能竟於八十九年年底時，仍持續匯款及借款予被告，是
        以告訴人指稱：被告尚積欠其一百三十多萬元等詞，無非八十九年六月至十
        二月間始陸續累積，而被告無力清償之債款，則被告己○○供稱：其與告訴
        人係長期資金往來，且前期應係有借有還，無非至八十九年間始積欠告訴人
        多筆欠款未能償還，始為真實，而告訴人指稱被告僅兌現二紙客票（松懋公
        司及力構公司）以及由被告己○○之母償還三萬元（每月一萬五千元，共償
        還二個月）云云，顯不符實，自無可採。是被告二人應無告訴人所指之詐欺
        犯行甚明。
  （六）再公訴意旨以：被告二人於八十七年起至八十八年期間，連續向告訴人借款
        ，致告訴人陷於錯誤而交付款項，總計達一百三十萬元，事後告訴人數次催
        討借款，被告始簽發面額均一萬五千元之本票十二張交付告訴人，作為借款
        之擔保；又交付予告訴人乙○○名義之支票六張，亦作為借款之擔保，嗣因
        上開本票發票人地址未能尋得被告，及乙○○名義之支票拒絕往來退票，即
        謂被告等詐欺云云。然由公訴意旨之犯罪事實所指，可知被告二人交付上開
        本票或乙○○之支票，均係在自告訴人處取得所有借款之後，因事後經告訴
        人多次催討，仍無力還款，始交付該等本票及支票作為前欠借款之擔保，並
        均以本票上記載之瑕疵及乙○○支票因拒絕往來而退票作為認定被告二人詐
        欺犯罪之論據。惟被告二人係於借得款項之後，以前揭本票及支票作為借款
        之擔保；並非起始即藉由該等本票或支票向告訴人貼現借款，亦即非以該等
        票據作為當初取得借款之手段，因此票據上無論有何瑕疵或嗣後遭退票，均
        係事後作為借款擔保之票據未能兌現之單純票據債務不履行問題，與當初起
        始時取得借款之際，究有無詐欺之不法所有意圖之判斷並不相涉。則公訴人
        僅以本票上發票人地址是否誤載，以及前開支票帳戶內資金是否充足，作為
        認定被告詐欺犯意之依憑，自有誤會。
四、綜上所述，參互印證，本件無非民事債務當事人間，因事後債務人債務不履行所
    致之爭訟，自難僅以被告二人單純事後債務不履行之狀態，推定其等自始即有不
    法所有之意圖，是依公訴人所指之各項證據尚不足證明被告己○○、丙○○確有
    上述詐欺犯行，此外復無其他積極證據足資證明被告二人有右述詐欺犯行，揆諸
    首開說明，尚屬不能證明犯罪，爰為無罪之諭知。
據上論斷，應依刑事訴訟法第三百零一條第一項，判決如主文。
本案經檢察官丁○○到庭執行職務。
中      華      民      國      九十三      年    三     月    三       日
                              臺灣高雄地方法院刑事第三庭
                                  審判長法  官  黃仁松
                                        法  官  陳玉聰
                                        法  官  高思大
右正本證明與原本無異。
如不服本判決，應於判決送達後十日內向本院提出上訴狀，上訴於台灣高等法院高雄
分院（須附繕本）。
                                        書記官  蔡語珊
中      華      民      國      九十三      年    三      月    四      日
